臺北高等行政法院判決
　　　　　　　　　　　　　　　　　　　93年度簡字第1168號
原　　　告　甲○○
被　　　告　臺北縣政府
代　表　人　乙○○代理縣長）.
訴訟代理人　丁○○
上列當事人間因水土保持法事件，原告不服行政院農業委員會中
華民國93年9月14日農訴字第0930128682號訴願決定，提起行政
訴訟，本院判決如下：
　　主  文
原告之訴駁回。
訴訟費用由原告負擔。
　　事  實
一、事實概要：
    原告未經申准，於台北縣三峽鎮○○段柑子樹腳小段16-81
    地號私有山坡地內開挖整地、修闢道路並堆積土石，面積約
    600平方公尺，被告據檢舉於民國93年3月30日及4月16日分
    別派員會同鄉公所、地政事務所暨原告現場會勘，認有違水
    土保持法規定，以93年5月11日北府農山字第0930363481號
    處分書處原告新台幣6萬元罰鍰，原告不服，提起訴願，經
    遭決定駁回，遂向本院提起行政訴訟。
二、兩造聲明：
　(一)原告聲明：
    1.訴願決定及原處分均撤銷。
    2.訴訟費用由被告負擔。
  (二)被告聲明：
    1.駁回原告之訴。
    2.訴訟費用由原告負擔。
三、兩造之爭點：原告是否於山坡地上有開挖整地、修闢道路之
    行為，有違水土保持法規定，而應處罰？
　(一)原告主張之理由：
    1.原告係居住在台北縣三峽鎮金圳里9之3號的里民（即三峽
      鎮○○○○○道路邊），93年3月17、24、28日該地連續
      下大雨，致三峽鎮○○段柑子樹腳小段16之81地號土地（
      原告兒子的土地），於93年3月28日，靠路邊的山坡土石
      滑落坍塌，坍塌處係臨時便道（20年前村人修築）與產業
      道路的會合處，坍塌的土石阻斷人車通行，原告告知里長
      丙○○，請里長協助，原告向里長說土石坍塌了，請里長
      處理。原告不是請人整地，原告自始沒有違反水土保持法
      的行為，里長於93年3月29日即指派工人開挖土機施作，
      工人施作時，原告及里長有到現場，當挖土機把落在產業
      道路上的土石挖出移除時，山上的土石即陸續崩落，里長
      提議說把上邊的土石先挖下來，即先從高處挖，再深入石
      壁約30公分，以免以後再坍塌，原告當然沒有意見，表示
      說好。所以本件不是原告請工人開挖，而是里長為協助里
      民，事後里長稱一共8千元，錢是原告親手交給里長的，
      原告不知是不是可以報公帳，原告出面問價錢，不是原告
      將土石舖平共6百平方公尺之事。被告曾於93年3月30日到
      現場看過，93年4月16日被告所派人員也有到現場，有作
      成會勘記錄，因非原告所為，原告並沒有在會勘記錄上簽
      名，被告所稱施作範圍6百平方公尺等語，實則其中95%
      都是原有的產業道路及舊寮仔地的平台，里長請其工人將
      原來就有的路加以回復，並無錯誤。
    2.查坍塌處係有產業道路，該地點也正是產業道路與臨時道
      路的交叉處，其中產業道路被土石覆蓋部分，原告有用工
      具挖開約有30公分深，均足以證明係原有以柏油舖設，而
      柏油的底層係混凝土，均為被告派人施工，先灌混凝土地
      基，後舖設柏油道路，柏油係85年舖設，而產業道路的路
      寬為4公尺，而實際施作之混凝土及柏油僅舖設3公尺寬，
      其中1公尺為土石，在產業道路外的平台，在日據時期為
      舊寮仔地，原告聽祖父說，該舊寮仔為原住民出入之場所
      ，後來原告的祖父在舊寮仔地搭蓋草寮約2百平方公尺，
      草寮在原告出世前即已倒塌，徒留一平台而已，即產業道
      路一邊為山壁，一邊為平台，被告不查原先有那些產業道
      路、臨時道路被坍塌土石覆蓋之事實，指為原告所施工，
      所為處分顯然違法。
　(二)被告主張之理由：
    原告未先擬具水土保持計畫送主管機關核准，即擅自於台北
    縣三峽鎮○○段柑子樹腳小段16之81地號之地點開挖整地，
    堆積土石等，案經被告派員會同相關單位人員至現場勘查屬
    實，現場確有開挖整地堆積土石之事實，且有改變原地形地
    貌，其行為已明顯違反水土保持法第23條之規定，而應處罰
    鍰。本案為民眾檢舉及行政院農委會水土保持局通報之案件
    ，被告會同相關單位於93年3月30日、93年4月16日至現地勘
    查，會勘當天原告亦有到場與勘，並陳述將做停車之使用，
    惟拒絕簽名。另原告之子亦同意其整地之行為，且原告自承
    交付里長8千元之工程款，其為行為人應無爭議。再查，原
    告陳述有災害之情形，惟並無提供相關佐證資料顯示有災害
    之情形，且由邊坡開挖之痕跡可見並非僅只清除崩落之土石
    （高約2至4公尺），是以原告以影響通行為由實為推諉之詞
    ，原告不應借清除災害之名而從事整地之實。原告於法定山
    坡地從事治理、經營或使用行為，自應遵守水土保持法之規
    定，原告未經申請核可，即擅自施作已違反本法相關規定。
　　理  由
一、按水土保持法第12條第1項第3款及4款規定：「水土保持義
    務人於山坡地或森林區從事下列行為，應先擬具水土保持計
    畫，送請主管機關核定…3、修建鐵路、公路、其他道路或
    溝渠等。4、開發建築用地、設置公園、墳墓…堆積土石、
    處理廢棄物或其他開挖整地。」同法第23條第2項規定：「
    未依第12條至第14條規定之一擬具水土保持計畫送主管機關
    核定而擅自開發者：…主管機關應令其停工…強制拆除及清
    除其工作物…。」第33條第1項第2款規定：「違反第12條至
    第14條規定之一，未先擬具水土保持計畫或未依核定計畫實
    施水土保持之處理與維護者，處新台幣6萬元以上30萬元以
    下罰鍰。」
二、原告未經申准，擅於台北縣三峽鎮○○段柑子樹腳小段16-8
    1地號私有山坡地內開挖整地、修闢道路並堆積土石，面積
    約600平方公尺，被告根據檢舉，分別於93年3月30日及4月
    16日派員會同鄉公所、地政事務所暨原告現場會勘屬實，此
    有台北縣政府93年3月30日及4月16日會勘紀錄暨違規現場照
    片等附卷可稽。原告雖主張93年3月17、24、28日該地連續
    下大雨，致三峽鎮○○段柑子樹腳小段16之81地號土地（原
    告兒子的土地），於93年3月28日，靠路邊的山坡土石滑落
    坍塌，坍塌的土石阻斷人車通行，原告告知里長丙○○，請
    里長協助，里長於93年3月29日即指派工人開挖土機施作，
    不是原告請工人開挖，而是里長為協助里民，事後里長稱一
    共8千元，錢是原告親手交給里長的，被告所稱施作範圍6百
    平方公尺，實則其中95%都是原有的產業道路及舊寮仔地的
    平台，里長請其工人將原來就有的路加以回復，並無錯誤等
    。
三、經查，證人即里長丙○○到庭證稱：93年3月間在五寮尖產
    業道路，因當時伊於下方有一工程在做，有挖土機，原告說
    上方有土石崩落，所以伊將挖土機調給原告使用，原告如何
    使用伊不知道，土地是誰的伊也不清楚，之後原告問要多少
    錢，伊說挖土機工資要八千元，原告才給伊轉交挖土機工人
    。伊是調挖土機給原告使用，並非伊派工人去整修山坡等語
    （94年4月27日準備程序筆錄參照）。因此，依里長丙○○
    之證詞，上開土地內之開挖整地工作並非里長指派從事，里
    長僅係代調挖土機供原告使用，挖工機關工資亦係由原告支
    付，顯然上開土地內之開挖整地係由原告主導進行，原告主
    張係里長於93年3月29日即指派工人開挖土機施作一節，並
    非可採。再查，依原告於訴願時主張上述土地土石滑落坍方
    所檢附之照片以觀，該道路僅係山路泥濘、積水，距其所稱
    災害相去甚遠。再依據被告所攝違規照片顯示，上述土地明
    顯看出係以機械開挖並造成大片土石裸露，該等事實亦經訴
    願決定機關於93年8月26日派員會同被告水土保持局、原告
    再赴現場會勘結果，發現確有拓闢道路長約40公尺及寬約15
    公尺之平台，開挖山壁亦高約4公尺，此有會勘紀錄在卷足
    據。從而，原告並非僅止於清理舊有道路，其已有開挖整地
    之事實，亦可以認定。
四、又原告業經其子即土地所有權人之同意其整地，有原告之子
    林炎崙於出具之同意書附於訴願卷可憑。因此，原告就上述
    土地既取得土地所有權人之同意進行整地，亦屬水土保持法
    規定之水土保持義務人，則原告未依水土保持法第12條第1
    項第3款及4款規定，於山坡地修闢道路、開挖整地前擬具水
    土保持計畫送主管機關核定即擅自開發，自有違水土保持法
    第12條之規定。被告據此處原告6萬元罰鍰（另原處分關於
    指示改正事項部分，因現場地質規定自然植生而已無改正必
    要，亦經被告及水土保持局人員於訴願會勘時承諾，就該部
    分已毋庸審究），於法核無不合。訴願決定予以維持，亦屬
    妥適。原告主張前詞，請求撤銷訴願決定及原處分，為無理
    由，應予駁回。
五、本件訴訟標的金額未逾20萬元，為適用簡易程序事件，本判
    決爰不經言詞辯論為之，併此敘明。
據上論結，本件原告之訴為無理由，爰依行政訴訟法第233條、
第98條第3項前段，判決如主文。
中　　華　　民　　國　　94　　年　 　5　　月　　6　　 日
                                第一庭法  官　陳國成
上為正本係照原本作成。
本件以訴訟事件所涉及之法律見解具有原則性者為限，始得於本
判決送達後20日內向本院提出上訴狀並表明上訴理由，如已於本
判決宣示後送達前提起上訴者，應於判決送達後20日內補具上訴
理由（均按他造人數附繕本），且經最高行政法院許可後方得上
訴。
中　　華　　民　　國　　94　　年　 　5　　月　　9　　 日
 　　　　　　　　　　　　　　        書記官　王英傑
